【裁判字號】    97,上易,2056
【裁判日期】    971007
【裁判案由】    竊盜等
【裁判全文】
臺灣高等法刑事判決                  97年度上易字第2056號
    上  訴  人  臺灣基隆地方法院檢察署檢察官
    被      告  乙○○
                        號
                甲○○
                丙○○
上列上訴人因被告贓物等案件，不服臺灣基隆地方法院97年度易
字第283號，中華民國97年6月24日第一審判決（起訴案號：臺灣
基隆地方法院檢察署96年度偵字第5466號），提起上訴，本院判
決如下：
    主  文
上訴駁回。
    理  由
一、公訴意旨略以：乙○○意圖為自己不法之所有，於民國96年
    9月30日上午5時30分許，騎乘車號P6H─971號重型機車，攜
    帶客觀上具有殺傷力之絞鏈器與美工刀各1把，至臺北縣金
    山鄉○○路3之3號未營業無人居住之溫泉會館，自後門進入
    屋內1樓，使用絞鏈器將屋內電線拉出，以美工刀將電線皮
    削去，再騎乘機車將竊盜所得電線內銅線一批載運至台北縣
    金山鄉○○路附近收購資源回收物之小貨車，得款新台幣（
    下同）6000多元；翌日（10月1日）上午5、6時許，乙○○
    則駕駛車號1285─MP號自小貨車至同處所使用絞鏈器拉屋內
    電線，再使用美工刀將電線削皮，銅線先留置於屋內，嗣同
    年10月4日上午5、6時許騎乘同上機車將銅線載運至台北縣
    金山鄉五湖村南勢湖36號甲○○所開設之世德資源回收廠變
    賣，甲○○明知該些物品可能為來路不明之贓物，竟仍以大
    約12000元之價格故買之；同年10月3日，甲○○明知乙○○
    前來兜售之白鐵製天井蓋為來路不明之贓物，竟又以2000多
    元故買之；同年10月10日上午5、6時許，乙○○又至同上行
    竊處所拆下電熱水器內之白鐵筒及變電箱內之白鐵板放置於
    原處，翌日（11日）上午11時許再駕駛向不知情之施坤松借
    用車號IM─7949號自小貨車載運白鐵與三袋水管接頭（約92
    公斤）至臺北縣金山鄉○○路162號丙○○所開設之鼎旺資
    源回收廠變賣，丙○○明知該些物品為來路不明之贓物，竟
    以5000元價格故買之。因認被告乙○○涉犯刑法第321條第1
    項第3款加重竊盜罪嫌；被告甲○○、丙○○均涉犯刑法第
    349條第2項故買贓物罪嫌。
二、按犯罪事實應依證據認定，無證據不得認定犯罪事實；又不
    能證明被告犯罪者，應諭知無罪之判決，刑事訴訟法第154
    條第2項、第301條第1項分別定有明文。又事實之認定，應
    憑證據，如未能發現相當證據，或證據不足以證明，自不能
    以推測或擬制之方法，為裁判基礎；且認定不利於被告之事
    實須依積極證據，苟積極證據不足為不利於被告事實之認定
    時，即應為有利於被告之認定；另認定犯罪事實所憑之證據
    ，雖不以直接證據為限，間接證據亦包括在內，然而無論直
    接證據或間接證據，其為訴訟上之證明，須於通常一般之人
    均不致有所懷疑，而得確信其為真實之程度者，始得據為有
    罪之認定，倘其證明尚未達到此一程度，而有合理之懷疑存
    在，致無從為有罪之確信時，即不得遽為不利於被告之認定
    ；認定犯罪事實應依證據，為刑事訴訟法所明定，故被告否
    認犯罪事實所持之辯解，縱屬不能成立，仍非有積極證據足
    以證明其犯罪行為，不能遽為有罪之認定；依刑事訴訟法第
    161條第1項之規定，檢察官對於起訴之犯罪事實，應負提出
    證據及說服之實質舉證責任，倘其所提出之證據，不足為被
    告有罪之積極證明，或其指出證明之方法，無從說服法院以
    形成被告有罪之心證，基於無罪推定之原則，自應為有利於
    被告之認定（最高法院40年台上字第86號、30年上字第816
    號、76年台上字第4986號、30年上字第1831號、92年台上字
    第128號判例意旨參照）。又刑法第320條第1項之竊盜罪，
    係以意圖為自己或第三人不法之所有，而竊取他人之動產者
    ，為其要件。所謂「竊取」，係指乘他人之不知，以和平或
    隱密之方法，擅取他人之物，使移置自己實力支配下之謂。
    故「竊取」屬於有形之行為（即在外形上須有「移動」或「
    移置」之行為），為行動犯之一種。故有罪之判決書，對於
    被告「竊取動產之行為」，應說明其憑以認定之積極證據為
    何，始足以為論罪科刑之依據。再刑法第34章關於贓物犯規
    定，係針對行為人故意收受、搬運、寄藏、故買或牙保贓物
    ，而助成他人財產犯罪目的惡行處罰，並非藉此課一般人民
    協助追查犯罪之責，故贓物罪責成立與否，取決於能否積極
    證明行為人有此犯罪故意，而非以被告有無交代所持贓證來
    源為斷。以故買贓物罪而言，須行為人確知故買者係贓物，
    否則對是否為贓物無此認識，即無由成立犯罪。
三、乙○○部分：
（一）上訴人即檢察官認被告乙○○涉犯上開竊盜罪嫌，無非係
      以：被告於96年10月15日警詢時之自白及被害人簡志源之
      指訴為主要依據。
（二）訊據被告乙○○於偵查、原審及本院審理中均一再堅詞否
      認其涉有檢察官所指之上開竊盜犯行，辯稱：那裡有漁港
      ，我看人家釣魚都從那邊進進出出，警察說攝影機有拍到
      我四、五次；警察帶我過去，說裡面的東西不見了，警察
      叫我承認四次；我只有偷鐵板而已，拉電線拉不起來，我
      拿了鐵板就走了，鐵板就是天井蓋等語。
（三）按被告之自白不得作為有罪判決唯一證據，仍應調查其他
      必要證據，以察其是否與事實相符，以補強證據擔保自白
      之真實性。本院查：
  １：被害人簡許泉兒子簡志源指訴溫泉會館內遭竊物品眾多，
      然其並未目睹被告乙○○著手行竊，故其指訴至多僅能證
      明其父親簡許泉所有金山舊總督溫泉會館之電線內銅線、
      電熱水器內之白鐵筒及變電箱內之白鐵板遭竊之事實，尚
      無法證明確係被告乙○○所為。
  ２、據臺北縣政府警察局金山分局拍攝蒐證照片所示，被害人
      簡許泉雖由警方帶同前往被告甲○○經營之世德資源回收
      場、被告丙○○經營之鼎旺資源回收場，經逐一清查現場
      結果，亦僅得指認其所遭竊之白鐵製天井蓋、水管接頭，
      而未能尋獲遭竊之電線內銅線、電熱水器內之白鐵筒、變
      電箱內之白鐵板等物，而警方亦未能追查到被害人簡許泉
      上開失竊物品之去向，自無從僅憑被害人簡許泉之指述而
      認定此部分竊盜係被告乙○○所為。況且同案被告甲○○
      於原審以證人身分證稱：乙○○並未於96年10月4日載運
      電線內之銅線前來變賣等語，同案被告丙○○於原審亦以
      證人身分證稱：乙○○並未於96年10月11日載電熱水器內
      之白鐵筒及變電箱內之白鐵板前來變賣，只有拿3袋水管
      接頭來賣等語（均見原審97年6月17日審判筆錄），核與
      被告乙○○前開辯稱：沒有竊取上開物品也沒有拿去變賣
      等語相符，自難遽認被告乙○○涉有此部分竊盜犯行。
四、被告甲○○、丙○○部分：
（一）上訴人即檢察官認被告甲○○、丙○○涉犯上開贓物罪嫌
      ，無非係以：被告乙○○販賣予被告甲○○之銅線、白鐵
      製天井蓋，及販賣予被告丙○○之電熱水器內之白鐵筒、
      變電箱內之白鐵板、水管接頭，確係失竊之贓物；被告甲○○、丙○○供承買受乙○○兜售之上開物品時，未依規
      定登記等情為其主要論據。
（二）訊據被告甲○○坦承有向乙○○收購白鐵製天井蓋之事實
      ；然否認曾收購銅線，並堅決否認有何故買贓物犯行，辯
      稱：乙○○載白鐵板來，他說是別人換下來的，我以舊貨
      論斤買；警察來時，我也配合找出東西，沒有藏起來；不
      能認為沒有登記，就是收贓物；以前宣導以台電電纜線為
      主，需要登記；其他的東西，只要能說出誰拿來賣就可以
      ；我與乙○○認識十幾年了，他在鐵工廠工作，以前就有
      拿東西來賣，我不知道他有竊盜前科，他工作很努力，工
      作之餘還會做修繕的工作，我並沒有懷疑鐵板是他偷的等
      語。訊據被告丙○○坦承有向被告乙○○收購水管接頭之
      事實；然否認曾收購電熱水器內之白鐵筒、變電箱內之白
      鐵板等；並堅決否認有何故買贓物犯行，辯稱：做資源回
      收，不可能每個東西都有來源問題，高單價或稀少的東西
      ，才會特別登錄；之前宣導登記主要針對台電電纜線，為
      知道來源，絕對要登記。乙○○在我回收場附近做修繕工
      作，以前有拿東西來賣，我認識他，可追查收購來源，且
      金額不高，東西不特殊，所以未登記。警察來問時，我直
      接問警察是不是這種東西，並說是向乙○○買的等語。
（三）、本院查：
  １、被告乙○○竊取電線內銅線、電熱水器內之白鐵筒、變電
      箱內之白鐵板等竊盜部分犯罪事實，因無法認定係被告乙○○所為，已如上述，故依卷證資料所示，尚無法遽以推
      論被告甲○○、丙○○有收購此部分贓物之犯行。
  ２、核對客人之登記，其目的在於記錄販賣物品人之資料，一
      方面可避免、過濾不明之人前來販售物品，另一方面也可
      以利於日後追查收購物品之來源，此係為了保護收購物品
      者本身利益所為之措施；經查，本件台北縣政府警察局金
      山分局金山派出所於96年10月13日受理簡志源指訴位於臺
      北縣金山鄉○○路3之3號之溫泉會館遭竊，警方隨即於96
      年10月14日帶同被害人簡許泉至附近資源回收場，尋找有
      無該溫泉會館遭竊之贓物，經簡許泉確認位於台北縣金山
      鄉五湖村南勢湖36號甲○○所開設之世德資源回收廠內發
      現白鐵製天井蓋一個，在臺北縣金山鄉○○路162號丙○○所開設之鼎旺資源回收廠內發現水管接頭三袋，均為溫
      泉會館遭竊之物品；警方立即要求甲○○、丙○○說明物
      品來源，卓、盧二人均指稱係向乙○○收購；警方於96年
      10月15日找來乙○○詢問，始查獲乙○○曾侵入該會館行
      竊。綜上，被告甲○○、丙○○已知悉該物品為乙○○所
      販售，且所收購之物品，並無特殊性，亦非電纜線，且金
      額不高，自無一一登記之必要。
  ３、被告甲○○、丙○○俱否認知悉乙○○販售物品為贓物，
      被告甲○○於原審辯稱因為知道乙○○在鐵工廠工作，經
      常會幫人從事修繕，而取得廢鐵，會拿到回收場來賣，因
      此以為乙○○所賣的白鐵板是人家拆換後不要的物品等語
      （詳原審97年6月17日審判筆錄）；被告丙○○於原審則
      辯稱乙○○所販賣的塑膠水管不是全新的物品，也不是電
      纜銅線、水溝蓋、白鐵門等物，明顯可被質疑是贓物的部
      分，所以沒有懷疑東西是贓物等語（詳原審97年6月17日
      審判筆錄），且佐以證人乙○○於原審審理時結證稱：我
      做了將近10年，工作性質是鐵工，製作鐵窗、鐵門等物，
      所以如果換裝時，舊的會拿去回收場變賣，甲○○、丙○○收購我的上開物品時，不知道上開物品可能是贓物等語
      （詳原審97年6月17日審判筆錄），亦與被告甲○○、丙○○所稱不知悉乙○○販售物品為贓物，並無不符。故尚
      不能因被告甲○○、丙○○未登記該白鐵製天井蓋、水管
      接頭係乙○○所販賣，即認被告甲○○、丙○○當時於主
      觀上確有故買贓物之確定故意或不確定故意可言。
  ４、被告甲○○、丙○○當時分別係以1公斤55元、1公斤5元
      之價格收購買該白鐵製天井蓋、水管接頭。經證人乙○○
      原審審理時結證稱：96年10月3日持白鐵片賣給甲○○每
      斤55元，就是依照市場行情來收購；96年10月11日持水管
      接頭賣給丙○○共460元左右，也是依照市場行情買的，
      沒有算我特別便宜，二人收購我的物品時，不知道上開物
      品可能是贓物等語（詳原審97年6月17日審判筆錄），足
      見被告甲○○、丙○○當時並非以異常低於市價之價格，
      向乙○○收購該白鐵製天井蓋、水管接頭，此亦與一般故
      買贓物者會以異常低於市價價格收購贓物之情形不符。
  ５、復本件白鐵製天井蓋、水管接頭為警查獲時，係放在被告
      甲○○、丙○○所經營之回收場，與其他同類物品置於一
      處，並未以任何物品遮掩，而明顯可見該白鐵製天井蓋、
      水管接頭，毫無刻意掩飾之情形，此有臺北縣政府金山分
      局查獲照片6張在卷可參。若被告甲○○、丙○○明知該
      白鐵製天井蓋、水管接頭係乙○○所偷竊之贓物，理應會
      儘速轉手或以東西隱匿覆蓋，以避免失主前往指認，惹禍
      上身，卻未如此為之，反任意將之放置在回收場內之明顯
      可見之處，益徵被告甲○○、丙○○主觀上應無贓物之認
      識。
  ６、又被告甲○○、丙○○係經營資源回收買賣之人，每日經
      手之舊物不少，如要求其一一清查所購入之舊物來源，是
      否販賣者所竊取者，未免過苛，且不符合成本效益，亦有
      礙資源回收之效率，是被告甲○○、丙○○雖未予深入詳
      查，但僅係其個人收購舊物時，是否細心過濾之問題，其
      個人不免有所疏失，但尚難依此即反推其主觀上有明知贓
      物之情事。
五、綜上所述，本件被告乙○○、甲○○、丙○○等三人上開所
    辯，尚堪採信；依檢察官所提全部證據，尚不足證明被告乙○○有竊取被害人簡許泉所經營溫泉會館內電線內銅線、電
    熱水器內之白鐵筒、變電箱內之白鐵板等物之犯行，被告甲○○、丙○○二人明知乙○○所販售之白鐵製天井蓋、水管
    接頭，係來路不明之贓物，仍予買受之犯行。此外，復查無
    其他積極證據足資證明被告乙○○、甲○○、丙○○等三人
    有何檢察官所指之犯行，不能證明被告犯罪。原審基於上開
    理由，以不能證明被告乙○○此部分竊盜犯行，而為被告乙○○無罪之諭知；以不能證明被告甲○○、丙○○此部分故
    買贓物犯行，而為被告甲○○、丙○○無罪之諭知；經核其
    認事用法、證據取捨，均無不合。
六、檢察官上訴意旨略以：(一)被告乙○○於警訊時明確供出於96
    年9月30日及同年10月1日，至上開溫泉會館行竊；(二)被告甲○○、丙○○未予登記被告乙○○轉售之物品，顯係故意逃
    避查緝。被告丙○○知悉被告乙○○係從事鐵工，何來塑膠
    水管接頭轉售等語，求為撤銷原判決，另為適法判決云云。
    惟本院觀諸檢察官上訴意旨，要係就原審按卷內證據資料依
    職權自由裁量之事項反覆爭執，本院對於卷內訴訟資料，經
    再逐一剖析，原審判決並無違反經驗、論理法則，本件檢察
    官於本審並未提出積極證據以實其說，其上訴指摘原判決不
    當為無理由，應予駁回。
據上論斷，應依刑事訴訟法第368條，判決如主文。
本案經檢察官陳國鳴到庭執行職務。
中    華    民    國    97    年    10    月    7     日
                  刑事第十四庭審判長法  官 陳志洋
                                    法  官 謝靜慧
                                    法  官 梁耀鑌
以上正本證明與原本無異。
不得上訴。
                                    書記官 莊淑茹
中    華    民    國    97    年    10    月    8     日


司法院資訊處製作；財團法人民間司法改革基金會備份。
